ACORDAO-COMPLETO-2352329

ACÓRDÃO 12182/2019 ATA 38/2019 - PRIMEIRA CÂMARA

VISTOS, relatados e discutidos estes autos de aposentadoria.
ACORDAM os ministros do Tribunal de Contas da União, reunidos em sessão da Primeira Câmara, ante as razões expostas pelo relator e com fundamento no artigo 71, inciso III, da Constituição Federal de 1.988, c/c os artigos. 1º, inciso V, e 39, inciso II, da Lei nº 8.443/1992, artigos 1º, inciso VIII, 260, §§ 1º e 4º, do Regimento Interno/TCU, em: 
9.1. considerar ilegal e negar o registro do ato de alteração de aposentadoria de Carlos Augusto Fernandes;
9.2. dispensar o ressarcimento das quantias indevidamente recebidas de boa-fé, nos termos do Enunciado 106 da Súmula de Jurisprudência do TCU;
9.3. determinar ao Núcleo Estadual do Ministério da Saúde no Estado da Paraíba que adote medidas para:
9.3.1. no prazo de quinze dias, cessar os pagamentos decorrentes do ato impugnado por esta Corte de Contas, sob pena de responsabilidade solidária da autoridade administrativa omissa, nos termos do art. 262 do Regimento Interno/TCU;
9.3.2.  no prazo de trinta dias, emitir novo ato, livre da irregularidade apontada, e o submeta ao TCU pelo Sistema e-Pessoal, nos termos dos arts. 262, § 2º, do Regimento Interno desta Corte e 19, § 3º, da Instrução Normativa TCU 78/2018;
9.3.3. dar ciência, no prazo de 15 (quinze) dias, do inteiro teor desta deliberação ao interessado, alertando-o de que o efeito suspensivo proveniente da interposição de eventuais recursos junto ao TCU não o exime da devolução dos valores percebidos indevidamente após a respectiva notificação, caso esses não sejam providos; 
9.3.4. encaminhar ao Tribunal, no prazo de 30 (trinta) dias, contados da ciência da decisão, documento apto a comprovar que o interessado tomou conhecimento do acórdão.

Atos de concessão de aposentadoria.

Primeira Câmara

Núcleo Estadual do Ministério da Saúde no Estado da Paraíba.

3. Interessados/Responsáveis:
3.1. Interessado: Carlos Augusto Fernandes (XXX.163.304-XX).

13.1. Ministro presente: Walton Alencar Rodrigues (Relator).
13.2. Ministros-Substitutos convocados: Marcos Bemquerer Costa e Weder de Oliveira (na Presidência).

WALTON ALENCAR RODRIGUES

Adoto, como relatório, instrução cuja proposta foi acolhida pelo escalão dirigente da Secretaria de Fiscalização de Pessoal e pelo Ministério Público junto ao TCU (peças 20/22) :
INTRODUÇÃO
1.	Trata-se de ato de alteração de concessão de aposentadoria de Carlos Augusto Fernandes, ex-servidor do Núcleo Estadual do Ministério da Saúde no Estado da Paraíba.
2.	O ato foi submetido, para fim de registro, à apreciação do Tribunal de Contas da União (TCU) , de acordo com o art. 71, inciso III, da Constituição Federal. O cadastramento e a disponibilização ao TCU ocorreram por intermédio do Sistema de Apreciação e Registro de Atos de Admissão e Concessões, na forma dos arts. 2º, caput e incisos I a VI, e 4º, caput, da Instrução Normativa - TCU 78/2018.
3.	O ato de aposentadoria do Sr. César Guerra Nóbrega (CPF XXX.725.944-XX) foi destacado deste processo e autuado no TC Processo 026.397/2013-7.
HISTÓRICO
4.	Esta Secretaria diligenciou o Núcleo Estadual do Ministério da Saúde na Paraíba, por meio do ofício SEFIP-D/3515, de 11/7/2012, solicitando cópia do mapa de apuração do tempo de serviço, das certidões de tempo de serviço averbadas e das portarias de aposentadoria do ex-servidor Carlos Augusto Fernandes, bem como esclarecimentos sobre o tempo obtido por justificação oficial (peça 2) . A Unidade Jurisdicionada tomou ciência da diligência em 27/7/2012 (peça 4) e encaminhou a documentação anexada à peça 9.
5.	Posteriormente, esta Secretaria, por meio do ofício 6437/2018-TCU/Sefip, de 17/12/2018, realizou a oitiva do interessado para que se manifestasse sobre o pagamento da rubrica 1486 VPNI PCCS-DEC.JUD TRAN.JULGADO no valor de R$ 1.818,21, sem considerar, para fins de absorção, as novas estruturas remuneratórias implantadas após o provimento jurisdicional, sendo que o valor inicial da rubrica era de R$ 1.565,83, em desacordo com o Acórdão 1568/2009-TCU-Plenário, Ministro-Relator André Luís de Carvalho; bem como sobre a acumulação de aposentadorias no cargo de médico (20 horas semanais) com aposentadoria no cargo de professor, concedida pela Universidade Federal de Campinha Grande, no regime de dedicação exclusiva, o que caracterizaria incompatibilidade de horários (peça 13) .
6.	O interessado tomou ciência da oitiva em 7/1/2019 (peça 14) . Em síntese, as alegações de defesa do interessado foram as seguintes (peça 15) :
a) informou que se aposentou em 18/2/2013, no cargo de professor adjunto IV, e que nunca exerceu atividades de dedicação exclusiva. No período de 10/4/2002 a 5/11/2002, a jornada de trabalho na universidade foi de 20 horas semanais e, entre 6/11/2002 a 17/2/2013, a jornada foi de 40 horas semanais; 
b) com relação à rubrica 1486 VPNI PCCS-DEC.JUD TRAN.JULGADO, o interessado alegou que os esclarecimentos devem ser dados pela Unidade Pagadora e que sempre recebeu o valor de boa-fé, sendo verba de caráter alimentar. Registrou que não sabe informar se a Instituição cumpriu as determinações do Acórdão 1568/2009-TCU-Plenário.
EXAME TÉCNICO
a) Tempo insalubre
7.	O servidor Carlos Augusto Fernandes aposentou-se, em 29/12/2003, com proventos proporcionais, no cargo de médico, com jornada de trabalho de 20 horas semanais. O ato de concessão inicial foi apreciado pela legalidade no TC Processo 017.971/2010-1 (peça 17) .
8.	O ato deste processo refere-se à alteração da aposentadoria, na qual os proventos foram integralizados, em razão da averbação de tempo obtido por justificação judicial no total de 5 anos, 2 meses e 12 dias. 
9.	Verifica-se que o servidor averbou tempo insalubre, com base no Mandado Judicial 99.01105627-6, referente ao período de 21/12/1977 a 11/12/1990 (peça 9, p. 3-23) .
10.	O servidor público que exerceu, como celetista, no serviço público, atividades insalubres, penosas ou perigosas, no período anterior à vigência da Lei 8.112/90 tem direito à contagem especial de tempo de serviço para efeito de aposentadoria; todavia, para o período posterior ao advento da Lei 8.112/90, é necessária a regulamentação do art. 40, § 4º, da Constituição Federal, que definirá os critérios e requisitos para a respectiva aposentadoria (Acórdão 2008/2006-TCU-Plenário, Ministro-Relator Walton Alencar Rodrigues) .
11.	Ademais, esta Corte de Contas, a partir da prolação do Acórdão 911/2014-TCU-Plenário, Ministro-Relator Benjamin Zymler, passou a entender que a contagem especial de tempo prestado em condições insalubres, penosas e perigosas para servidores ocupantes de cargos de natureza estritamente administrativa, além de observar os parâmetros definidos no Acórdão 2008/2006-TCU-Plenário, Ministro-Relator Walton Alencar Rodrigues, somente poderá ocorrer se efetivamente demonstrada a existência de risco ou de agentes nocivos à saúde no local de trabalho, devidamente atestado por laudo pericial.
12.	No caso em exame, o servidor não ocupava cargo administrativo e sim de médico. O período insalubre averbado, exercido como celetista, é anterior à vigência da Lei 8.112/1990, atendendo o ex-servidor aos requisitos estabelecidos no Acórdão 2008/2006-TCU-Plenário, Ministro-Relator Walton Alencar Rodrigues. Desta forma, pode prosperar a aposentadoria com proventos integrais.
b) Acumulação de cargos
13.	A Constituição Federal de 1988 permite a acumulação de um cargo de professor com outro técnico ou científico, caso haja compatibilidade de horários (art. 37, inciso XVI, alínea “b”) , devendo ser respeitado ainda o teto remuneratório (artigo 37, inciso XI) .
14.	No tocante à compatibilidade de horários, a jurisprudência recente do TCU tem admitido a acumulação lícita de cargos cujo somatório das jornadas seja superior a 60 horas, desde que haja documentação comprobatória da compatibilidade de horário atestada por autoridade hierarquicamente superior, sem prejuízo das atividades inerentes aos cargos acumulados (Acórdão 1338/2011-TCU-Plenário, Ministro-Relator Augusto Nardes, 625/2014-TCU-Plenário, Ministro-Relator José Jorge, 2.544/2013-TCU-Plenário, Ministro-Relator José Jorge e 1.711/2013-TCU-Plenário, Ministro-Relator José Jorge, e 7.985/2017-TCU-2ª Câmara, Ministra-Relatora Ana Arraes) .
15.	O servidor possui, além da aposentadoria no cargo de médico, outra aposentadoria, no cargo de professor, concedida pela Universidade Federal da Paraíba em 18/2/2013. No ato de aposentadoria da Universidade, registrou-se que a jornada de trabalho era de dedicação exclusiva (peça 12) . 
16.	No entanto, no sistema Siape está registrado que a jornada de trabalho na Universidade era de 40 horas semanais (peça 15, p. 6, e peça 16) . O interessado encaminhou consulta do Siape, na qual verifica-se que, no período de 10/4/2002 a 5/11/2002, a jornada de trabalho na Universidade foi 20 horas semanais e entre 6/11/2002 a 17/2/2013 foi de 40 horas semanais (peça 15, p. 8-11) .
17.	O servidor ingressou no Ministério da Saúde em 21/12/1977, aposentando-se em 29/12/2003, no cargo de médico, com jornada de 20 horas semanais. Assim, verifica-se que inicialmente as jornadas de trabalho nos dois cargos totalizavam 40 horas semanais, e, posteriormente, 60 horas semanais, não havendo irregularidade no tocante à compatibilidade de horários, podendo o servidor acumular as duas aposentadorias. 
c) VPNI PCCS – decisão judicial 
18.	Verifica-se no ato de aposentadoria em exame e no contracheque do servidor o pagamento da rubrica 1486 VPNI PCCS-DEC.JUD TRAN.JULGADO no valor de R$ 1.818,21, sendo que o valor inicial da rubrica era de R$ 1.565,83 (peças 11 e 16) .
19.	 Esta Corte de Contas, mediante Acórdão 1568/2009-TCU-Plenário, Ministro-Relator André Luís de Carvalho, verificou que, após a implementação da estrutura remuneratória estabelecida pela Lei 11.355/2006 no âmbito do Ministério da Saúde, do Ministério do Trabalho e Emprego e da Fundação Nacional de Saúde, os servidores dessas entidades continuaram a receber a vantagem denominada “Adiantamento Pecuniário do Plano de Classificação de Cargos e Salários – PCCS. Todavia tal situação contrariou o disposto no art. 2º, §§ 4º e 5º, desse diploma legal, que determinou expressamente a absorção da citada parcela remuneratória, proporcionalmente à majoração das tabelas de vencimento fixadas no seu anexo IV.
20.	No caso em tela, constatou-se que o pagamento da rubrica VPNI PCCS, sem considerar, para fins de absorção, as novas estruturas remuneratórias implantadas após o provimento jurisdicional, o que contraria o Acórdão 1568/2009-TCU-Plenário, Ministro-Relator André Luís de Carvalho (peça 11) . Assim, entende-se que a ato de aposentadoria está ilegal. 
d) Princípio da boa-fé 
21.	Não se vislumbra a má-fé por parte da Sr. Carlos Augusto Fernandes, podendo ser aplicada a Súmula TCU 106 para dispensar o ressarcimento das quantias indevidamente recebidas de boa-fé.
CONCLUSÃO
22.	Em razão do exposto e tendo em vista as análises realizadas no ato de alteração de aposentadoria de Carlos Augusto Fernandes, esta Unidade Técnica considera que o ato em tela está ilegal, em razão do pagamento da rubrica 1486 VPNI PCCS-DEC.JUD TRAN.JULGADO, no valor de R$ 1.818,21, sem considerar, para fins de absorção, as novas estruturas remuneratórias implantadas após o provimento jurisdicional, em desacordo com o Acórdão 1568/2009-TCU-Plenário, Ministro-Relator André Luís de Carvalho
PROPOSTA DE ENCAMINHAMENTO
23.	Ante o exposto, conforme o preceituado no artigo 71, inciso III, da Constituição Federal de 1.988; c/c os artigos. 1º, inciso V, e 39, inciso II, da Lei nº 8.443/1992, c/c os artigos 1º, inciso VIII, 260, §§ 1º e 4º, do Regimento Interno/TCU, e tomando por base as informações prestadas pelo órgão de controle interno e as verificações feitas pela unidade técnica, na forma prevista no artigo 260, caput, do referido Regimento, propõe-se: 
a) considerar ilegal e negar o registro do ato de alteração de aposentadoria de Carlos Augusto Fernandes (CPF XXX.163.304-XX) ;
b) dispensar o ressarcimento das quantias indevidamente recebidas de boa-fé, nos termos da Súmula TCU n. 106;
c) determinar ao Núcleo Estadual do Ministério da Saúde no Estado da Paraíba que adote medidas para:
c.1) no prazo de quinze dias, fazer cessar os pagamentos decorrentes do ato impugnado por esta Corte de Contas, sob pena de responsabilidade solidária da autoridade administrativa omissa, nos termos do art. 262 do Regimento Interno/TCU;
c.2) no prazo de trinta dias, emita novo ato, livre da irregularidade apontada, e o submeta ao TCU pelo Sistema e-Pessoal, nos termos dos arts. 262, § 2º, do Regimento Interno desta Corte e 19, § 3º, da Instrução Normativa TCU 78/2018;
c.3) dar ciência, no prazo de 15 (quinze) dias, do inteiro teor desta deliberação ao interessado, alertando-o de que o efeito suspensivo proveniente da interposição de eventuais recursos junto ao TCU não o exime da devolução dos valores percebidos indevidamente após a respectiva notificação, caso esses não sejam providos; 
c.4) encaminhar ao Tribunal, no prazo de 30 (trinta) dias contados da ciência da decisão, documento apto a comprovar que o interessado tomou conhecimento do acórdão.

não há

Procurador Marinus Eduardo De Vries Marsico.

APOSENTADORIA. PAGAMENTO DE RUBRICA VPNI PCCS AMPARADA EM SENTENÇA JUDICIAL TRANSITADA EM JULGADO, SEM ABSORÇÃO PELA IMPLANTAÇÃO POSTERIOR DE NOVAS TABELAS DE VENCIMENTOS. ILEGALIDADE. NEGATIVA DE REGISTRO. CIÊNCIA.

APOSENTADORIA (APOS)

Secretaria de Fiscalização de Pessoal (SEFIP).

Trata-se de ato de alteração de aposentadoria de Carlos Augusto Fernandes, ex-servidor do Núcleo Estadual do Ministério da Saúde/PB, com vigência a partir de 24/04/2006.
A Secretaria de Fiscalização de Pessoal e o Ministério Público, após exame de prévia manifestação do interessado, propõe a ilegalidade e a recusa de registro do ato de aposentadoria em razão do pagamento da rubrica VPNI PCCS, oriunda de decisão judicial transitada em julgado, no valor de R$ 1.818,21, quando o valor inicial da rubrica era de R$ 1.565,83 (peças 11 e 16) , a qual não teria sido absorvida pela implantação das novas tabelas de vencimentos, fixadas pela Lei 11.355/2006.
Endosso os pareceres precedentes, cujas razões, desde logo, incorporo a este voto.
Rememoro que, a partir da edição da MP 301/2006, posteriormente convertida na Lei 11.355/2006, esta Corte de Contas passou a considerar regularizado o pagamento da parcela PCCS nos proventos dos servidores enquadrados na Carreira da Previdência, da Saúde e do Trabalho (Acórdão 2131/2006-TCU-Plenário) , desde que a parcela do adiantamento pecuniário PCCS fosse incorporada aos proventos, proporcionalmente, à implantação das tabelas de vencimento básico constantes do Anexo IV da Lei 11.355/2006 (alterado pelo Anexo IVA, incluído pela Lei 11.784/2008) , conforme determinam os arts. 2º e 7º, da Lei 11.355/2006, com as alterações dadas pelas Leis 11.490/2007 e 11.784/2008:
Art. 2º Os servidores ocupantes dos cargos referidos no caput do art. 1º desta Lei serão enquadrados na Carreira da Previdência, da Saúde e do Trabalho de acordo com as respectivas atribuições, requisitos de formação profissional e posição relativa nas Tabelas de Correlação, constantes do Anexo II desta Lei.
§ 1º O enquadramento de que trata o caput deste artigo dar-se-á mediante opção irretratável do servidor, a ser formalizada no prazo de 90 (noventa) dias, a contar da vigência da Medida Provisória nº 301, de 29 de junho de 2006, na forma do Termo de Opção constante do Anexo III desta Lei, com efeitos financeiros a partir das datas de implementação das tabelas de vencimento básico referidas no Anexo IV desta Lei.
§ 2º A opção pela Carreira da Previdência, da Saúde e do Trabalho implica renúncia às parcelas de valores incorporados à remuneração por decisão administrativa ou judicial, referentes ao adiantamento pecuniário de que trata o art. 8º da Lei nº 7.686, de 2 de dezembro de 1988, que vencerem após o início dos efeitos financeiros referidos no § 1º deste artigo.
§ 3º A renúncia de que trata o § 2º deste artigo fica limitada à diferença entre os valores de remuneração resultantes do vencimento básico vigente no mês de fevereiro de 2006 e os valores de remuneração resultantes do vencimento básico fixado para dezembro de 2011, conforme disposto no Anexo IV desta Lei.
§ 4º Os valores incorporados à remuneração objeto da renúncia a que se refere o § 2º deste artigo que forem pagos aos servidores ativos, aos aposentados e aos pensionistas, por decisão administrativa ou judicial, no mês de fevereiro de 2006, sofrerão redução proporcional à implementação das tabelas de vencimento básico de que trata o art. 7º desta Lei, e os valores excedentes serão convertidos em diferença pessoal nominalmente identificada, de natureza provisória, redutível na proporção acima referida, sujeita apenas ao índice de reajuste aplicável às tabelas de vencimentos dos servidores públicos federais, a título de revisão geral das remunerações e subsídios. (Redação dada pela Lei nº 11.490, de 2007) 
§ 5º Concluída a implementação das tabelas, em dezembro de 2011, o valor eventualmente excedente continuará a ser pago como vantagem pessoal nominalmente identificada, sujeita apenas ao índice de reajuste aplicável às tabelas de vencimento dos servidores públicos federais, a título de revisão geral das remunerações e subsídios, respeitado o que dispõem os §§ 3º e 4º deste artigo.
§ 6º O enquadramento na Carreira da Previdência, da Saúde e do Trabalho não poderá ensejar redução da remuneração percebida pelo servidor.
§ 7º Para fins de apuração do valor excedente referido nos §§ 4º e 5º deste artigo, a parcela que vinha sendo paga em cada período de implementação das tabelas constantes do Anexo IV desta Lei, sujeita à redução proporcional, não será considerada no demonstrativo da remuneração recebida no mês anterior ao da aplicação.
§ 8º A opção de que trata o § 1º deste artigo sujeita os efeitos financeiros de ações judiciais em curso, relativas ao adiantamento pecuniário referido no § 2º deste artigo, cujas decisões sejam prolatadas após o início da implementação das tabelas de que trata o Anexo IV desta Lei, aos critérios estabelecidos neste artigo.
§ 9º O prazo para exercer a opção referida no § 1º deste artigo, no caso de servidores afastados nos termos dos arts. 81 e 102 da Lei nº 8.112, de 11 de dezembro de 1990, estender-se-á até 30 (trinta) dias contados a partir do término do afastamento, assegurado o direito à opção desde 30 de junho de 2006. (Redação dada pela Lei nº 11.490, de 2007) 
 (...) 
Art. 7º As tabelas de vencimento a que se refere o inciso I do caput do art. 5º desta Lei serão implementadas, progressivamente, nos meses de março e dezembro de 2006 a 2011, conforme os valores constantes das tabelas de vencimento básico a que se refere o Anexo IV desta Lei.
Art. 7º-A. A partir de 1º de março de 2008, as tabelas de vencimento básico da Carreira da Previdência, da Saúde e do Trabalho serão implementadas, progressivamente, nos meses de março de 2008, fevereiro de 2009, julho de 2010 e julho de 2011, conforme os valores constantes das tabelas de vencimento básico a que se refere o Anexo IV-A desta Lei. (Incluído pela Lei nº 11.784, de 2008) 
Art. 7º-B. No cálculo dos valores dos vencimentos básicos referidos no art. 7º-A desta Lei, foram incorporados os valores correspondentes às parcelas de aumento dos vencimentos básicos, previstos no Anexo IV desta Lei. (Incluído pela Lei nº 11,784, de 2008) 
Parágrafo único. Concluída a implementação das tabelas a que se refere o art. 7º-A e o Anexo IV-A desta Lei, em julho de 2011, o valor eventualmente excedente, de que trata o § 4º do art. 2º desta Lei, continuará a ser pago como vantagem pessoal nominalmente identificada, sujeita apenas ao índice de reajuste aplicável às tabelas de vencimento dos servidores públicos federais, a título de revisão geral das remunerações e subsídios, respeitado o que dispõem os §§ 3º e 4º do art. 2º desta Lei. (Incluído pela Lei nº 11,784, de 2008) 
Art. 7º-C. Em função do disposto nos arts. 7º-A e 7º-B desta Lei, os prazos referidos nos §§ 3º e 5º do art. 2º desta Lei ficam alterados para julho de 2011. (Incluído pela Lei nº 11,784, de 2008)  ” (grifei) 
Conforme detalhou o relatório antecedente, as alterações ocorridas na remuneração resultante do vencimento básico entre fevereiro de 2006 e dezembro de 2011, implementadas pela Lei 11.355/2006, alteradas pela Lei 11.784/2008, foram mais que suficientes para absorver o valor da parcela de DPNI do PCCS percebida em fevereiro de 2006.
Note-se que somente seria cabível a continuidade de pagamento da aludida rubrica salarial se, após a implementação dos novos vencimentos das tabelas remuneratórias, houvesse resíduo de DPNI de PCCS em dezembro de 2013 que, por força do artigo 30 da Lei 12.998/2014, seria convertido em Diferença Individual (DI) , não servindo de base de cálculo de nenhuma vantagem ou gratificação e estando sujeita exclusivamente à atualização decorrente de revisão geral da remuneração dos servidores do Poder Executivo Federal. Tal hipótese não se aplica ao caso vertente pois não deveria haver sequer qualquer resíduo de DPNI em dezembro de 2013, o qual deveria ter sido absorvido pela remuneração resultante da última implantação das novas tabelas de vencimentos, ocorrida em dezembro de 2011.
Nessa vereda, considero ilegal e nego registro ao ato de aposentadoria.
Com fundamento no Enunciado 106 da Súmula de Jurisprudência do TCU, dispenso as importâncias indevidamente percebidas de boa fé pela interessada.
Ante o exposto, voto por que o Tribunal acolha a minuta de acórdão que ora submeto à deliberação do colegiado.
TCU, Sala das Sessões Ministro Luciano Brandão Alves de Souza, em 22 de outubro de 2019.
WALTON ALENCAR RODRIGUES 
Relator